【裁判字號】    91,訴,933
【裁判日期】    920410
【裁判案由】    全民健康保險
【裁判全文】
臺北高等行政法院判決                              九十一年度訴字第九三三號
                              .
    原      告  中央健康保險局
    代  表  人  張鴻仁(總經理.
    訴訟代理人  藺超群律師
    複代理人    景玉鳳律師
    被      告  甲○○○○○○.
    訴訟代理人  何朝棟律師
右當事人間因全民健康保險事件，原告提起給付訴訟。本院判決如左：
    主  文
原告之訴駁回。
訴訟費用由原告負擔。
    事  實
一、事實概要：緣被告獨資經營「雙和好家人診所」，民國（下同）八十八年三月間
    經申請為原告特約之醫事服務機構，嗣被告於承辦全民健康保險醫療業務期間，
    自八十八年三月至八十八年七月間所申報之案件，因被告醫師之不當處方開立不
    符給付規定之藥品，嗣經原告專業審查核定不予給付，計應向被告追償之醫療費
    用為新台幣八十三萬八千一百零五元，經原告發函催繳，被告置之不理，原告遂
    提起本件給付訴訟。
二、兩造聲明：
  (一)原告聲明：1.被告應給付原告新台幣八十三萬八千一百零五元正，及自民國九十
                年二月二十二日起至清償日止，按週年利率百分之五計算之利息。
              2.訴訟費用由被告負擔。
  (二)被告聲明：1.駁回原告之訴。
              2.訴訟費用由原告費擔。
三、兩造之爭點：原告以被告不當處方開立不符給付規定之藥品，經原告專業審查核
                定不予給付，計應向被告追償之醫療費用為新台幣八十三萬八千一
                百零五元，是否為有理由？
  (一)原告主張之理由：
    1.緣被告獨資經營「雙和好家人診所」，有醫療機構開業執照乙紙可稽，民國（
      下同）八十八年三月間經申請為原告特約之醫事服務機構，依約被告應依照健
      保法、健保法施行細則、全民健康保險醫事服務機構特約及管理辦法、全民健
      康保險醫療辦法等相關法令及雙方間之合約約定辦理全民健保醫療業務，有合
      約書乙份可稽，合先敘明。
    2.查被告於承辦全民健康保險醫療業務期間，自八十八年三月至八十八年七月間
      所申報之案件，因被告醫師之不當處方開立不符給付規定之藥品，經其他保險
      醫事服務機構提供藥品予被保險人，並由該保險醫事服務機構向原告申報費用
      ，嗣經原告專業審查核定不予給付，計應向被告追償之醫療費用為新台幣（下
      同）八十三萬八千一百零五元，經原告發函限期文到十五日內繳納，有函乙份
      可稽，被告於九十年二月六日收文後迄今均未置理，有回執乙紙可稽。
    3.按「醫師所開立之處方係由其他保險醫事服務機構提供藥品、檢驗或檢查服務
      ，保險人依前條審查辦法核定不予給付，且應歸責於醫師之不當處方者，其費
      用應由該醫師所屬之醫療機構自行負責。」全民健康保險法第五十三條定有明
      文，承前述，被告於承辦全民健康保險醫療業務期間，自八十八年三月至八十
      八年七月間所申報之案件，因被告醫師之不當處方開立不符給付規定之藥品，
      經其他保險醫事服務機構提供藥品予被保險人，並由該保險醫事服務機構向原
      告申報費用，嗣經原告依法專業審查後，核定不予給付之金額為八十三萬八千
      一百零五元，依全民健康保險法第五十三條規定及兩造間合約第一條、第二十
      五條第五款約定，前揭金額應以追回。
  (二)被告主張之理由：
    1.按「行政訴訟以保障人民權益，確保國家行政權之合法行使，增進司法功能為
      宗旨。」、「依債務本旨，向債權人或其他有受領權人為清償，經其受領者，
      債之關係消滅。」、「債之關係消滅者，其債權之擔保及其他從屬之權利，亦
      同時消滅。」、「行政行為應受法律及一般法律原則之拘束。」、「行政行為
      ，應以誠實信用之方法為之，並應保護人民正當合理之信賴。」、「行政契約
      ，本法未規定者，準用民法相關之規定。」行政訴訟法第一條、民法第三百零
      九條第一項、第三百零七條，行政程序法第四條、第八條、第一百四十九條分
      別定有明文。
    2.查被告與原告以醫療費用給付為債之標的，雙方於八十八年三月四日簽訂合約
      ，八十八年十二月一日合約終止，原告以八十九年四月七日健保北門字第八九
      三○五○四九號函通知被告，謂合約存續期間之醫療費用，業已完成核定，共
      計應追還新台幣九十八萬一千四百九十六元整；被告收文後取得信賴之保護，
      即依原告核定於八十九年五月三十日（文到十日內），以郵政劃撥匯款（原告
      指定方式），向原告清償合約期間給付醫療費用，依民法第三百零九條第一項
      、第三百零七條規定，被告與原告合約期間（八十八年三月四日至八十八年十
      二月一日）醫療費用給付債之關係消滅，債之關係消滅者，其債權之擔保及其
      他從屬之權利，亦同時消滅。
    3.另查「核定」為完峻審查最終之決定，健保法第五十三條依前條審查辦法因醫
      師不當處方之專業審查為醫療費用核定之前置程序，每一個月被告申報之醫療
      費用原告僅有一次核定（申報日起六十日內完峻行政審查及專業審查，審查辦
      法第三條、第四條、第六條、第十條第三項參照），該月份醫療費用經原告審
      查完峻核定後，根本沒有原告捏造「嗣後再經」專業審查「第二次核定」之法
      源及程序（審查辦法第十條第三項參照）！
    4.按被告清償合約存續期間醫療費用給付係依原告之核定，而「溢付金額」為暫
      付金額（原告撥款已給付被告之醫療費用）與核定金額（原告審查完峻核定應
      給付被告之醫療費用）抵銷之差額（民法第三百三十四條參照），民法、行政
      法或健保相關法規根本沒有原告捏造「暫付款之溢付金額」一詞？且健保法第
      五十三條條文根本沒有原告捏造「追扣」這兩個字？末查被告已依核定符合約
      存續期間醫療費用向原告有受領權人（被告所屬台北分局）為清償，雙方給付
      醫療費用債之關係因債權而消滅為民法第三百零九條第一項所明定，原告竟捏
      造依民法相關規定？合約存續期間之債權債務不因合約終止而消滅（原告應明
      示民法第幾條有此規定？）可見原告發函全屬編造不實！而「門診醫療費用核
      定通知總表」更是原告臨訟變造（八十八年三月份之醫療費用早於八十八年七
      月二十八日核定並發文通知，隨函檢送之資料如何生出九十年九月二十日列印
      日期？），由被告醫療費用付款通知書足以證明其變造核定金額之不實。另合
      約第二十五條第五款：經甲方通知乙方為暫行拒絕給付之保險對象，乙方仍予
      受理診療，並申報費用者。原告無中生有竟偽稱被告有合約第二十五條第五款
      之情事？原告從頭到尾以訛假框騙，恣意矇混法官。
    5.綜上，健保法第五十三條之專業審查為每一個月醫療費用核定之前程程序，而
      被告已依原告核定於八十九年五月三十日清償合約期間給付醫療費用。依民法
      第三百零九條第一項，雙方合約期間（八十八年三月四日至八十八年十二月一
      日）之給付醫療費用債之關係消滅，被告依法取得信賴保護，事證明確（行政
      程序法第八條，大法官會議解釋釋字第五二五號參照），給付醫療費用債之關
      係消滅後，並無原告虛構後來再經專業審查八十八年三月至七月醫療費用再行
      「追扣」之程序，更無原告捏造合約第二十五條第五款之情事。本件原告請求
      顯無理由，請判如訴之聲明，或依行政訴訟法第一百零七條第三項得不經言詞
      辯論，逕以判決駁回之，以確保國家行政權之合法行使，以保障人民權益。
    理  由
一、查本件被告馬雲鵬於八十八年三月四日，在台北縣中和市○○路三八六號一樓開
    設「雙和好家人診所」領有台北縣核發北府衛醫字第二六四八號醫療機構開業執
    照，嗣於八十八年三月十八日與原告簽訂「全民健康保險特約醫事服務機構合約
    」有效期間自八十八年三月四日起至九十年三月三日止。有開業執照及合約附卷
    可憑。合約第一條明定：「甲（即指原告）乙（指被告）應依照健保法、健保法
    施行細則、全民健康保險醫事服務機構特約及管理辦法、全民健康保險醫療辦法
    等相關法令及本合約規定辦理全民健康保險（以下簡稱本保險）醫療業務。甲乙
    雙方依法得主張實體與程序之權利，不因前項規定而受影響。」
二、原告主張被告於承辦全民健康保險醫療業務期間，自八十八年三月至八十八年七
    月間所申報之案件，因被告醫師之不當處方開立不符給付規定之藥品，經其他保
    險醫事服務機構提供藥品予被保險人，並由該保險醫事服務機構向原告申報費用
    ，嗣經原告專業審查核定不予給付，計應向被告追償之醫療費用為八十三萬八千
    一百零五元，經原告發函限期文到十五日內繳納，被告於九十年二月六日收文後
    迄今均未置理。爰依全民健康保險法第五十三條規定及兩造合約第一條、第二十
    五條第五款約定，訴請被告給付，並提出原告台北分局九十年二月一日健保北車
    字第九○○○一三○五號函及掛號郵件收執為證。
三、按「醫師所開立處方係由其他保險醫事服務機構提供藥品，檢驗或檢查服務，經
    保險人依前條審查辦法審查核定不予給付，且應歸責於醫師不當處方者，其費用
    應由該醫師所屬之醫療機構自行負責。」全民健康保險法第五十三條定有明文。
    次按「保險醫事服務機構申報之醫療服務案件，審查醫師、藥師等醫事人員應於
    健保局規定期限內審查完竣。保險醫事服務機構如期申報之醫療費用，健保局應
    於收到申請文件之日起六十日內核付。」依全民健康保險法第五十二條規定訂定
    之全民健康保險醫事服務機構醫療服務審查辦法第十條第三項亦有明定。查本件
    原告對於被告八十八年三月至七月間所申報之醫療費用案件，分別於八十八年七
    月二十八日、八十八年八月二十七日、八十八年十月二日、八十九年二月二十四
    日各以健保北門審五字第五○七二六○四號、第00000000號、第000
    00000號、第00000000號簡便行文表及健保北門審字第○二○二二
    四○一號函核定在案，有上開簡便行文表及書函影本附卷可稽。從而，原告未提
    出其依全民健康保險醫事服務機構醫療服務審查辦法核定不予給付之資料，且未
    提出應歸責於被告不當處方之證明，原告此項主張，即屬無據甚明。至原告所提
    「門診醫療費用核定通知總表」、「門診醫療費用抽樣暨核減清單」均是九十年
    九月二十日之事後所製作，非其主張請求之有利證據，要無疑義。
四、再按「乙方申請之醫療費用，有左列各款情形之一者，由乙方負責，經甲方查核
    發現已核付者，應予追扣：五、經甲方通知乙方為暫行拒絕給付之保險對象，乙
    方仍予受理診療，並申報費用者。」系爭全民健康保險特約醫事服務機構合約第
    二十五條第五款固有明定；惟查原告未提出其通知被告為暫行拒絕給付之保險對
    象，被告仍予受理診療之證據資料，以佐其實，原告此項主張，亦屬無據。
五、原告提出之「中央健康保險局台北分局門診醫療費用核定通知總表」及「門診醫
    療費用抽樣暨核減清單─依案件分類」等表係於九十年九月二十日所製作，該等
    表格並不具有證明原告得依全民健康保險法第五十三條及系爭合約第二十五條第
    五款追扣被告醫療費用之證據，即乏法律或契約請求權基礎。
六、另原告九十年二月一日健保北門字第九○○○一三○五號函係函示被告「貴診所
    對本分局九十年一月二日健保北門字第八九三○五三六九號函追扣之醫療費用，
    提出申復乙案，經本分局重新審核，仍維持原核定，計應繳還門診醫療費用新台
    幣八三萬八一○五元整」意旨，函說明三所載之請求依據係「依全民健康保險法
    第五十三條規定追扣」，而原告主張依據全民健康保險法第五十三條規定，請求
    給付，要屬無據，已如前述，原告九十年二月一日及九十年一月二日函均非被告
    違約之證據，原告主張以上開兩函為被告違約之證據，顯屬無稽。
七、原告於言詞辯論時追加以合約第十二條「甲方（指原告）之特約藥局依據乙方（
    指被告）開立之處方箋向甲方申報費用，經甲方審核有不符合規定並屬乙方責任
    者，甲方得於乙方申請之費用扣還」及第十三條「乙方對保險對象之醫療服務不
    符合健保法及有關規定者其費用由乙方自行負責」約定為其請求之依據；按該項
    追加其請求之基礎與原依健保法第五十三條規定所為請求不變，應予准許；惟原
    告未能提出被告所開立之處方箋經何一原告之特約藥局申報費用，經原告審核有
    不符合規定，並屬被告責任或被告對何一保險對象所為醫療服務有不符合健保法
    及有關規定之證據，揆諸行政訴訟法第一百三十六條準用民事訴訟法第二百七十
    七條之規定，原告此項追加請求，亦屬無據。
八、綜合上述，原告主張依健保法第五十三條規定、合約第二十五條第五款、第十二
    條、第十三條約定，請求被告給付，惟未能提出任何證據足以證明其有該等給付
    請求權，其請求自屬無據，應予駁回。
據上論結，本件原告之訴為無理由，爰依行政訴訟法第九十八條第三項前段，判決如
主文。
中      華      民      國    九十二    年      四      月      十      日
                 臺 北 高 等 行 政 法 院   第 六 庭
                                審 判 長   法    官  林樹埔
                                           法    官  曹瑞卿
                                           法    官  闕銘富
右為正本係照原本作成。
如不服本判決，應於送達後二十日內，向本院提出上訴狀並表明上訴理由，如於本判
決宣示後送達前提起上訴者，應於判決送達後二十日內補提上訴理由書（須按他造人
數附繕本）。
中      華      民      國    九十二    年      四      月      十      日
                                           書 記 官  吳芳靜


司法院資訊處製作；財團法人民間司法改革基金會備份。
